【裁判字號】    90,易,1084
【裁判日期】    900524
【裁判案由】    詐欺等
【裁判全文】
臺灣高雄地方法院刑事判決                          九十年度易字第一八四號
    公  訴  人  臺灣高雄地方法院檢察署檢察官
    被      告  甲○○
    被      告  乙○○
右列被告因詐欺等案件，經檢察官提起公訴（九十年度偵字第一七四號、第二八三一
號），本院判決如左：
    主  文
甲○○、乙○○共同連續意圖為自己不法之所有，以詐術使人將本人之物交付，甲○
○處有期徒刑壹年，乙○○處有期徒刑壹年貳月，均緩刑肆年。
    事  實
一、甲○○係取得合法醫師資格之醫師，乙○○則未取得合法醫師資格，二人協議以
    甲○○占四分之三股權、乙○○占四分之一股權之方式，由乙○○提供診所所有
    之設備器具，甲○○提供醫師證書且出名擔任高雄縣旗山鎮○○○路七三○號祐
    民診所負責人，合夥經營祐民診所。並自八十八年一月五日起至九十年一月四日
    止，與中央健康保險局簽約為全民健康保險特約之醫事服務機構，辦理全民健康
    保險醫療業務。甲○○既為祐民診所負責人，本應提供合法資格之醫師為病患看
    診，二人竟基於概括犯意聯絡，意圖為自己不法之所有，於甲○○星期日休息不
    在上開診所診療之時，即容任乙○○擅自在上開診所內，為前往就診之病患即中
    央健保局保險對象陳李敏珠、郭國順、鄭宋美淨、陳朱仙珠、涂金蘭、陳玉英、
    沈呂秀雲、（楊和桂、張志永）等人單獨看病，從事醫療業務；而甲○○明知上
    開被告乙○○單獨看診之部分，伊並無實際診療，仍將上開不實之用藥事項，猶
    登載於業務所掌之病歷上，而由乙○○據以製作醫療費用簡表，再以甲○○負責
    人之診所名義向中央健康保險局申報醫療費用，致該局不疑有他如數給付，計虛
    報陳李敏珠於八十八年十一月十八、十九、二十三日及八十九年三月二十九、三
    十一日、八十九年四月三日就診醫療費共新台幣一千六百三十六元；郭國順於八
    十九年七月十五、十六日醫療費共五百四十二元；鄭宋美淨於八十九年七月二十
    三日、八月十三日醫療費共六百零二元；陳朱仙珠於八十九年八月十六、十八、
    十九、二十一日醫療費共一千一百十四元；涂金蘭於八十九年七月三十日、八月
    四、六日醫療費共七百四十三元；陳玉英於八十九年八月二十日醫療費三百零一
    元；沈呂玉雲於八十九年七月十六、二十三日共五百零二元，共合計五千四百四
    十元。嗣中央健康保險局發現有異，於八十九年十月二十三日尋線查訪，始發現
    上情。
二、案經中央健康保險局函送臺灣高雄地方法院檢察署檢察官偵查起訴。
    理  由
一、右揭事實業據被告甲○○、乙○○坦承不諱，核與前往祐民診所看診之病患陳李
    敏珠、郭國順、鄭宋美淨、陳朱仙珠、涂金蘭、陳玉英、沈呂秀雲等人分別於移
    案機關健保局高屏分局訪查時證述明確，並有醫師證書一紙、考試及格證書二紙
    、開業執照一紙、全民健康保險特約醫事服務機構合約一份、醫事服務機構基本
    資料表一份、健保局業務訪查訪問紀錄九份、醫事機構保險對象就醫期間歸戶資
    料影本九份、簽名照片二幀、病歷二十四紙（以上均影本）附卷可佐。被告甲○
    ○雖於偵查中供稱係以每月參萬元僱用被告乙○○，而為乙○○所不否認，惟嗣
    於本院審理時，二人均改稱係以三比一之股權合夥成立祐民診所，衡諸此更改供
    述並非對被告有利之事，應以嗣後改稱二人係合夥關係之事實為可採。本件事證
    明確，被告二人犯行均堪認定。
二、按「凡以治療、矯正或預防人體疾病、傷害、殘缺或保健為直接目的所為的診察
    、診斷及治療，或基於診察、診斷結果，以治療為目的所為處方或用藥等行為之
    全部或一部，總稱為醫療行為」，行政院衛生署六十五年四月六日衛署醫字第一
    ０七八八０號函釋甚明。次按祐民診所既與健保局簽訂全民健康保險特約醫事服
    務機構合約，自應提供合法資格之醫師為保險對象看診治療，始足以保障繳交保
    險費之保險對象享有生命權、健康權受妥適照顧之權益。本件祐民診所由未具醫
    師資格之被告乙○○，利用被告甲○○不在診所期間為保險對象單獨看診，並向
    移案機關請領健保費用，自屬施用詐術之行為；而被告甲○○明知上開被告乙○
    ○單獨看診之部分，伊並無實際診療，仍將上開不實之用藥事項，猶登載於業務
    所掌之病歷上，而由乙○○據以製作醫療費用簡表，再以甲○○負責人之診所名
    義向中央健康保險局申報。核被告乙○○所為，係犯醫師法第二十八條第一項前
    段之未取得醫師資格擅自執行醫療業務罪（無照行醫罪），刑法第二百十六條、
    第二百十五條之行使業務上登載不實文書罪，第三百三十九條第一項之詐欺取財
    罪；被告甲○○係犯刑法第二百十六條、第二百十五條之行使業務上登載不實文
    書罪、第三百三十九條第一項之詐欺取財罪。被告二人業務上登載不實之低度行
    為，應為行使之高度行為所吸收，不另論罪。被告乙○○多次實施醫療行為，係
    其執行業務之範圍，均應包括於一個執行醫療業務之範疇，為實質上一罪，應單
    純成立一個無照行醫罪。又被告二人多次詐欺取財、行使業務上登載不實文書，
    均時間緊接，犯罪構成要件相同，為連續犯，均應依刑法第五十六條之規定，論
    以一罪，並加重其刑。被告乙○○所犯無照行醫、連續詐欺取財、連續行使業務
    上登載不實文書罪三罪間，及被告甲○○連續詐欺取財、連續行使業務上登載不
    實文書罪二罪間，均有方法結果之牽連關係，應依刑法第五十五條之規定，均從
    情節較重之連續詐欺取財罪論處。又被告二人所犯之連續行使業務上登載不實文
    書及連續詐欺取財犯行，有犯意聯絡及行為分擔，均為共同正犯。審酌被告甲○
    ○係「祐民診所」之負責醫師，被告乙○○無醫師資格擅自執行醫療業務，其二
    人共同詐領健保費用以獲取不法利益之行為，浪費國家有限之醫療資源，並影響
    求診病患之權益，惡性非輕，本不宜寬貸，惟衡量其所得非鉅等一切情狀，爰量
    處如主文所示之刑，以示懲儆。又被告二人均未曾受有期徒刑以上刑之宣告，有
    臺灣高雄地方法院檢察署刑案資料查註紀錄及本院全國前案紀錄表附卷可稽，渠
    等因一時失慮，偶罹刑典，犯後頗知悔悟，經此刑之宣告後，應知警惕而無再犯
    之虞，本院因認暫不執行其刑為當，爰均併予宣告緩刑四年，用啟自新，並觀後
    效。
三、又公訴人認被告甲○○與被告乙○○係犯醫師法第二十八條第一項前段之無照行
    醫罪之共同正犯乙節，惟按無身分或其他特定關係之人，與有身分或特定關係之
    人，共同實施因身分或其他特定關係成立之罪，應構成該罪之共同正犯，固為刑
    法第三十一條第一項所明定，惟該項規定僅限於因「身分」或「其他特定關係」
    成立之罪，其無特定關係之人與之共犯，別無處罰法條時，始有其適用。又所謂
    「身分」，本屬特定關係之一例，指專屬於行為人主體所具之特定資格，如公務
    員、仲裁人、軍人、有投票權人、男女性別、親屬關係、承攬工程人或監工等是
    ；「其他特定關係」，則指除身分外之一切具有人的關係之特殊地位或狀態，如
    持有關係、懷胎婦女、接受強制執行之債務人或為他人處理事務者等是。而醫師
    法第二十八條第一項前段之無照行醫罪，以未具有合法醫師資格，為犯罪構成要
    件之一，並非因身分或其他特定關係而成立之犯罪（最高法院八十六年度台非字
    第二一四號、七十二年度台上字第一一九五號判決參照）。查被告甲○○係具有
    合法醫師資格之人，有其考試院特種考試及格證書、醫師證書影本各一紙在卷可
    考，揆諸上開說明，自難認被告甲○○與被告乙○○間係業務合夥關係，被告乙
    ○○利用被告甲○○星期日休息不在上開診所診療時，單獨為病患看病，即認為
    被告二人有犯意聯絡及行為分擔，而認具合法醫師資格之甲○○應與被告乙○○
    所犯之無照行醫罪成立共同正犯。又公訴人起訴楊和桂於八十八年四月三日至八
    十九年七月二十三日、張志永於八十八年十一月十三日至同年十二月二十九日期
    間，曾由被告乙○○看診醫療費各若干元（二人看診多次，不記得乙○○看診日
    期、次數）等情，惟因無法確認被告乙○○詳細看診日期、次數及金額，依罪疑
    惟輕原則，自應為被告有利之認定，此部分則難採為認定被告犯罪之證據。綜上
    ，公訴人既認上開事實均與前揭有罪部分有牽連犯之裁判上一罪之關係，爰均不
    另為無罪之諭知，附此敘明。
四、據上論斷，應依刑事訴訟法第二百九十九條第一項前段，醫師法第二十八條第一
    項前段，刑法第十一條、第二十八條、第五十六條、第二百十六條、第二百十五
    條、第三百三十九條第一項、第五十五條、第七十四條第一款，罰金罰鍰提高標
    準條例第一條前段，判決如主文。
中      華      民      國      九十      年      五      月  二十四    日
                                  臺灣高雄地方法院刑事第二庭
                                      法  官    劉建利
右正本證明與原本無異。
如不服本判決，應於判決送達後十日內，向本院提出上訴狀。
                                      書記官    洪生輝
中      華      民      國      九十      年      五      月  二十八    日
附錄論罪科刑之法條：醫師法第二十八條第一項、刑法第三百三十九條第一項。


司法院資訊處製作；財團法人民間司法改革基金會備份。
